【裁判字號】    96,訴,1500
【裁判日期】    980811
【裁判案由】    分割共有物
【裁判全文】
臺灣臺南地方法院民事判決              96年度訴字第1500號
原      告    戊○○
                        31弄.
              丁○○
兼前列二人共
同訴訟代理人  庚○○
被      告    丙○○
                        31弄.
              乙○○
              甲○○
上列一人
訴訟代理人    己○○  住同上
上列當事人間請求分割共有物事件，經本院於民國98年3月12日
言詞辯論終結，判決如下：
    主  文
兩造共有如附表編號1所示土地及建物，應分割如附圖一、二所
示土地及建物分歸原告取得並依其如附表所示應有部分保持共有
；如附圖一、三所示土地及建物分歸被告乙○○、甲○○取得並
依如附表所示應有部分保持共有。
兩造共有坐落臺南市○○區○○段83-16地號、地目旱、面積127
平方公尺土地，應分割如附圖四所示，編號甲部分面積63.5平方
公尺之土地，分歸原告取得並依其如附表所示應有部分保持共有
；編號乙部分、面積21.16平方公尺之土地，分歸被告乙○○取
得；編號丙部分、面積21.17平方公尺之土地，分歸被告丙○○
取得；編號丁部分、面積21.17平方公尺之土地，分歸被告甲○○取得。
訴訟費用由被告負擔二分之一，餘由原告負擔。
    事  實  及  理  由
壹、程序事項：本件被告丙○○、乙○○經合法通知，均未於最
    後言詞辯論期日到場，核無民事訴訟法第386條各款所列情
    形，爰依原告聲請，由其一造辯論而為判決。
貳、實體事項：
一、本件原告起訴主張：
  (一)請求判決將二造共有坐落於臺南市○○區○○段1068地號（
    下稱妙壽段土地）及其上門牌號碼臺南市○○區○○路23巷
    31弄8號建物，臺南市○○區○○段83-16地號土地（下稱金
    城段土地），如附圖一、附圖四所示甲部分土地及其上建物
    ，分割為原告保持共有，如附圖一所示乙部分及其上建物，
    分割為被告乙○○、甲○○所有，如附圖四所示乙、丙、丁
    部分，分割為被告丙○○、乙○○、甲○○所有。
  (二)就妙壽段土地而言：可避免互拆房屋之損害，原告就超出使
    用部分願以每坪新臺幣100,000元補償被告。
  (三)就金城段土地而言：原告仍希鈞院依原告請求判決，惟原告
    可在系爭土地東邊或西邊均可，倘若依被告之請求，則該系
    爭土地雖解決共有關係，卻因此造成了袋地問題。
  (四)妙壽段土地及房屋，被告丙○○所有六分之一部份，原告業
    經拍賣取得所有權，案號為鈞院97年度執字第43193號。原
    告於民國97年11月25日向鈞院拍賣取得被告丙○○所有坐落
    於妙壽段土地及其上門牌號碼臺南市○○區○○路23巷31弄
    8號建物，應有部分六分之一之不動產，於97年12月22日取
    得臺南地方法院不動產權利移轉證明書，並於98年1月9日辦
    竣產權移轉登記。
  (五)為此聲明：
    1.請求判決將二造共有妙壽段土地及其上門牌號碼臺南市○○區○○路23巷31弄8號建物，及金城段土地，如附圖一
      、附圖四所示甲部分土地及其上建物，分割為原告保持共
      有，如附圖一所示乙部分土地及其上建物，分割為被告乙○○、甲○○所有，如附圖四所示乙、丙、丁部分，分割
      為被告丙○○、乙○○、甲○○所有。
    2.訴訟費用由被告負擔。
二、被告則以：
  (一)被告丙○○等三人不同意原告所提之妙壽段土地及金城段土
    地之分割建議：
    1.目前妙壽段土地上有門牌號碼臺南市○○區○○路23巷31
      弄8號建物一棟，建築完成日期為64年。如依照原告所提
      建議，分割後被告等僅能從南邊寬僅一公尺寬彎區巷弄進
      出。況且土地及建物被分割成3.35公尺寬及11餘公尺深之
      土地，就其使用上、日後建物改建、甚或出售，都將造成
      被告等強烈不便及損失。
    2.金城段土地如依照原告所提建議，其狀況與上述土地相同
      ，都會形成面寬狹小之狹長基地。
    3.原告於庭外提議，妙壽段土地如附圖一之甲地面積比乙地
      面積多出約25平方公尺，原告將以10萬元補償被告，而取
      得上揭地段之甲地所有權；被告願以原告所提相同條件補
      償原告，而獲得甲地所有權。上揭妙壽段土地全部及其上
      建物，被告願提供原告價購機會，請原告於庭外協商價購
      事宜，但需先行撤銷本告訴案。
    4.金城段土地因為同地段83-2地號為原告所有，因此被告認
      為，將本節土地以南、北坐向分割，北側土地劃歸原告所
      有，使原告擁有土地面積因本件土地加入而更得完整，容
      易規劃；被告獲得南側土地也不致於面寬不足或太狹長而
      成為無利用價值之畸零地。
  (二)被告甲○○則辯以：妙壽段土地及金城段土地二筆土地均為
    六人共有，並非二組共有人持分，為此主張土地為六人共有
    ，就應等分成六份，公平抽籤，各自持有其所有權。
  (三)被告乙○○則辯以：
    1.就金城段土地：因後方同段83-2地號為原告所有，所以被
      告建議以橫式分割方案，讓原告所有土地連結在一起。或
      分為均等的六分之一，抽籤方式分割。亦或原告三人分為
      同側，被告三人協議後，由乙○○分得甲地，丙○○分得
      乙地，甲○○分得丙地。
    2.就妙壽段土地上之建物：同意原告提議被告三人擁有建築
      物西側其超出所有權之土地含建物以每坪10萬元補償。
    3.如協調無法成功，尚請按原提議由每人均有l/6機率抽籤
      決定建築物區分所有權，縱切或橫切本人皆願意接受。因
      原告三人已取得6分之4的所有權。故只要分割清楚，橫式
      或直式分割法本人均願接受。
  (四)被告甲○○則辯以：
    1.金城段土地均分如附圖所示，各自持有獨立產權。
    2.妙壽段土地如附圖均分為六等份，公平抽籤，各自持有獨
      立產權，不再保持共有。
三、得心證之理由：
  (一)按各共有人如非因物之使用目的不能分割或契約訂有不分割
    期限者，得隨時請求分割共有物。又共有物之分割，依共有
    人協議之方法行之。分割之方法，不能協議決定者，法院得
    因任何共有人之聲請，命為左列分配：一、以原物分配於各
    共有人。二、變賣共有物，以價金分配於各共有人。以原物
    為分配時，如共有人中，有不能按其應有部分受分配者，得
    以金錢補償之，民法第823條第1項、第824條分別定有明文
    。又法院為裁判分割前，應顧及公平、當事人之聲明、應有
    部分之比例與實際是否相當、共有物之客觀情狀、性質、價
    格與經濟價值、共有利益、各共有人之主觀因素與使用現狀
    、利害關係等因素為綜合判斷。原告主張如附表所示土地及
    建物為兩造共有，各不動產之應有部分詳如附表所示。兩造
    就系爭土地及建物未定有不分割之特約，亦無因物之使用目
    的不能分割情事之事實，業據原告提出土地及建物登記謄本
    為證，且均為被告所不爭執，自堪信原告主張上開事實為真
    正。查如附表所示不動產為兩造所共有，雙方既未定有不分
    割之特約，亦無因物之使用目的不能分割情事，則原告依民
    法第823條第1項、第824條第2項之規定，訴請為裁判分割，
    即有理由，應予准許。
  (二)如附表所示建物及妙壽段土地部分：
    1.查如附表所示建物乃坐落於系爭妙壽段土地上，此有本院
      勘驗筆錄在卷可稽。參諸民法第824條規定及前開說明，
      共有建物及其基地之分割方法，仍應先就原物為分配，於
      原物分配有困難時，始予變賣，於原物分配時，如發見共
      有人中有不能按其應有部分受分配者，得以金錢補償之。
    2.本件原告及被告乙○○、甲○○共有如附表所示妙壽段土
      地及其上門牌號碼臺南市○○區○○路23巷31弄8號建物
      ，兩造之應有部分各如附表所示。系爭門牌號碼臺南市○○區○○路23巷31弄8號房屋從臺南市○○區○○路進入
      約2公尺寬之巷道後，則可由側門進入原告主張分得如附
      圖二所示編號甲部分之房屋，該編號甲部分房屋亦實際上
      整編門牌號碼為臺南市○○區○○路23巷31弄8號之1，而
      有別於如附圖三所示即原告主張由被告乙○○、甲○○分
      得並保持共有之編號乙部分房屋（門牌號碼為臺南市○○
      區○○路23巷31弄8號）。再左轉至運河路23巷31弄8號處
      ，則可分別自大門進入原告所實際居住之門牌號碼臺南市
      安平區○○路23巷31弄8號之1房屋及被告丙○○所實際居
      住卻無所有權之之門牌號碼臺南市○○區○○路23巷31弄
      8 號房屋內。如附圖二、三所示編號甲、乙之房屋及門牌
      號碼分別為臺南市○○區○○路23巷31弄8號之1及8號房
      屋均有獨立之通道及各自房屋內需用之廚房、衛浴等生活
      空間等情。業據本院於98年3月6日會同臺南市臺南地政事
      務所測量人員至現場勘驗屬實，並製有勘驗筆錄及簡圖1
      份在卷可佐（本院卷第201頁至第206頁），並有臺南市臺
      南地政事務所98年4月2日臺南地所測字第0980003125號函
      、98年6月24日臺南地所測字第0980009236號函所附之複
      丈成果圖各1件即附圖一至附圖三在卷可稽（見本院卷第
      207至208頁、第220頁至第222頁）
    3.系爭原告及被告乙○○、甲○○共有如附表所示妙壽段土
      地及其上門牌號碼臺南市○○區○○路23巷31弄8號及8號
      之1建物原於65年完工，2樓以上在完工的時候就已經區隔
      成現狀，1樓的部分本來就有兩個樓梯，分別可以通行至2
      樓以上，建物在完工的時候，1樓的兩個客廳沒有完全封
      起來，嗣因91年間原告庚○○之夫過世後，於隔年原告庚○○將2棟建物原本可以通行部分以牆封住直到現在，原
      告庚○○66年與其夫婚後就一直住在原告主張分割方案取
      得的部分，原本電錶就是分開等情，為被告甲○○所不爭
      執。從而系爭妙壽段土地及其上房屋事實上即各自區隔為
      門牌號碼臺南市○○區○○路23巷31 弄8號之1及8號，並
      由原告自66年間使用其主張分得如附圖二編號甲部分房地
      至今，故就使用現狀採原物分配方式，對被告並無不利。
      因之，本院認本件採原物分割之方式，較為公平。並將系
      爭妙壽段土地及其上房屋如附圖一、二所示編號甲之房地
      分歸原告依其應有部分保持共有，如附圖一、三所示編號
      以之房地分歸被告乙○○、甲○○依其應有部分保持共有
      ，較能兼顧系爭房地事實上關於如附圖一、三所示甲部分
      之使用現況及系爭房地事實上具有構造上及使用上之獨立
      性等情。
    4.末按法院裁判分割共有物，定其分配，應斟酌各共有人之
      利害關係，並共有物之性質、價格、利用價值及經濟效益
      決之，要以維持全體共有人之公平為標準，所定方法須以
      適當者為限（參照最高法院78年度臺上字第2141號判決要
      旨）。查有關系爭妙壽段土地及建物之分割，既採原物分
      割。至金錢補償部分，本院審酌系爭妙壽段土地原告三人
      之應有部分共為六分之四，經計算面積為70平方公尺（妙
      壽段土地面積105.13平方公尺×4/6＝70平方公尺，小數
      點以下四捨五入）、實際上原告因分割保持共有之妙壽段
      土地為63.46平方公尺；又坐落於系爭妙壽段土地之建物
      依原告三人之應有部分共為六分之四，經計算面積為106
      平方公尺（妙壽段土地其上建物面積159.43平方公尺×4/
      6＝106平方公尺，小數點以下四捨五入）、實際上原告因
      分割保持共有之面積為68.18平方公尺，於面積之計算上
      就妙壽段土地而言雖尚不足7平方公尺，就其上建物而言
      尚不足38平方公尺，惟審酌妙壽段土地公告現值僅為每平
      方公尺8,000元，原告所分得如附圖一、二所示甲部分房
      地二面臨路，位置上較優於被告乙○○、甲○○所分得如
      附圖一、三所示乙部分房地為優。又系爭房屋既於65年完
      工，至今已逾30餘年，剩餘價值並非甚高，復審酌如囑託
      鑑定所生之費用，認兩造各自分割取得之部分價值尚屬相
      當，兩造互不補償尚符合共有人之全體利益，爰依原告分
      割方案分割系爭房地如主文第1項所示。
  (三)如附表所示金城段土地部分：兩造共有之系爭金城段土地為
    空地，西側鄰地已經蓋有建物，北側及東側鄰地仍為空地，
    南側鄰健康四街95巷等情，業據本院於98年3月6日會同臺南
    市臺南地政事務所測量人員至現場履勘，有勘驗筆錄及臺南
    市臺南地政事務所98年4月2日臺南地所測字第0980003125號
    函所附之複丈成果圖即附圖四1件在卷可稽（見本院卷第209
    頁）。本院審酌系爭土地上現無建物，原告就如附圖四所示
    部分願意保持共有，被告三人協議後，亦同意由被告乙○○
    分得如附圖四所示乙部分土地，被告丙○○分得丙部分土地
    ，被告甲○○分得丁部分土地，並經被告甲○○之訴訟代理
    人到庭陳述無訛（本院卷第232頁），是本院審酌系爭土地
    之使用現況、經濟價值以及全體共有人之利益等情狀，爰將
    系爭土地分割如主文第2項所示。
四、本件係屬共有物分割訴訟事件，均由敗訴之被告負擔訴訟費
    用顯失公平，爰依民事訴訟法第80條之1之規定，酌量命兩
    造各負擔二分之一之訴訟費用。
五、據上論結，本件原告之訴為有理由，依民事訴訟法第385條
    第1項前段、第80條之1，判決如主文。
中    華    民    國    98    年    8     月    11    日
                  民事第三庭    法  官  黃莉莉
以上正本係照原本作成。
如對本判決上訴，須於判決送達後20日內向本院提出上訴狀。
中    華    民    國    98    年    8     月    11    日
                                書記官  陳著振
附表：
┌────────────────────────────────────────────┐
│土地                                                                                    │
├──┬─────────────┬──┬──────┬───────────┬─────┤
│編  │土    地    坐    落      │地  │面        積│ 應    有    部    分 │備      考│
│號  │                          │目  │（平方公尺）│                      │          │
├──┼─────────────┼──┼──────┼──┬────────┼─────┤
│    │                          │    │            │原告│庚○○六分之二  │          │
│    │                          │    │            │三人│戊○○六分之一  │          │
│    │                          │    │            │    │丁○○六分之一  │          │
│一  │臺南市○○區○○段1068地號│建  │105.13      ├──┼────────┤          │
│    │                          │    │            │被告│乙○○六分之一  │          │
│    │                          │    │            │    │乙○○六分之一  │          │
├──┼─────────────┼──┼──────┼──┼────────┼─────┤
│    │                          │    │            │原告│庚○○六分之一  │          │
│    │                          │    │            │三人│戊○○六分之一  │          │
│    │                          │    │            │    │丁○○六分之一  │          │
│二  │臺南市○○區○○段83-16地 │旱  │127         ├──┼────────┤          │
│    │號                        │    │            │被告│丙○○六分之一  │          │
│    │                          │    │            │三人│乙○○六分之一  │          │
│    │                          │    │            │    │乙○○六分之一  │          │
└──┴─────────────┴──┴──────┴──┴────────┴─────┘
┌────────────────────────────────────────────┐
│建物                                                                                    │
├──┬───┬────┬────┬────┬─────────┬────┬───────┤
│編  │      │        │        │建築式樣│建  物  面  積    │        │              │
│    │      │        │        │主要建築│（平方公尺）      │        │              │
│    │建  號│基地坐落│建物門牌│材料及房├────┬────┤應有部分│備          考│
│    │      │        │        │屋層數  │樓層面積│附屬建物│        │              │
│號  │      │        │        │        │        │        │        │              │
├──┼───┼────┼────┼────┼────┼────┼────┼───────┤
│    │      │臺南市妙│臺南市安│3層樓房 │1層：   │        │原告鄭淑│包含未保存登記│
│    │（本院│壽段1068│平區運河│、鋼筋混│62.69   │        │蓮六分之│建物全部      │
│一  │執行處│地號    │段23巷31│擬土造、│2層：   │        │二      │              │
│    │暫編為│        │弄8號   │住家用  │67.47   │        │原告林靜│              │
│    │）62  │        │        │        │3層：   │        │雯六分之│              │
│    │      │        │        │        │29.27   │        │一      │              │
│    │      │        │        │        │合計：  │        │原告林靖│              │
│    │      │        │        │        │159.43  │        │惠六分之│              │
│    │      │        │        │        │        │        │一      │              │
│    │      │        │        │        │        │        │被告林敏│              │
│    │      │        │        │        │        │        │娟六分之│              │
│    │      │        │        │        │        │        │一      │              │
│    │      │        │        │        │        │        │被告林敏│              │
│    │      │        │        │        │        │        │玲六分之│              │
│    │      │        │        │        │        │        │一      │              │
└──┴───┴────┴────┴────┴────┴────┴────┴───────┘


司法院資訊處製作；財團法人民間司法改革基金會備份。
